最高法院民事判決　　　　　　九十六年度台上字第一五三七號
上　訴　人　甲 ○ ○
　　　　　　乙 ○ ○
　　　　　　丙 ○ ○
　　　　　　丁 ○ ○
　　　　　　戊 ○ ○
共　　　同
訴訟代理人　黃 陽 壽律師
被 上訴 人　己○○○
上列當事人間請求返還不當得利事件，上訴人對於中華民國九十
五年八月一日台灣高等法院第二審判決（九十三年度重上字第四
三六號），提起上訴，本院判決如下：
    主  文
原判決關於駁回上訴人之其餘上訴及該訴訟費用部分廢棄，發回
台灣高等法院。
    理  由
本件原審維持第一審所為命上訴人各給付被上訴人新台幣（下同
）一百十九萬零一百三十五元本息部分之判決（被上訴人其他請
求已受敗訴判決確定，不另贅述），駁回上訴人對該部分之上訴
，無非以：訴外人李蒼於民國八十三年九月十三日死亡，其繼承
人為兩造及訴外人李開元、李如鑠。李蒼死亡後，經財政部台北
市國稅局核定之遺產稅九百四十四萬零二百三十七元，執行費八
萬零八百四十五元，由被上訴人於法務部行政執行署台北執行處
追繳時繳納等情，為兩造所不爭。茲被上訴人以上開費用經伊繳
納後，依民法第二百九十二條、第二百八十二條第一項、第一百
七十九條規定，上訴人因此同免責任，且受有利益使伊受有損害
，伊得請求上訴人償還依應繼分計算各自分擔部分本息云云。上
訴人則否認之，並辯稱：被上訴人短漏報遺產遭科罰二百八十萬
七千零二元，應由被上訴人負擔，其餘以遺產房屋出租租金亦足
抵銷，被上訴人為本件請求，不符誠信原則云云。兩造情詞各執
。查上訴人明知遺產納稅義務人除上訴人外，尚有被上訴人及其
子女李開元、李如鑠，而以上訴人甲○○為繼承人代表列舉全體
繼承人姓名辦理申報遺產稅，並未會同被上訴人及李開元、李如
鑠辦理，被上訴人亦未申報。則上訴人未依遺產及贈與稅法施行
細則規定會同被上訴人申報遺產，雖發生視同全體繼承人已申報
，然發生短漏報遺產情事，上訴人難辭其咎。被上訴人雖未另行
申報，亦難認定被上訴人有過失。上訴人辯稱：其不應分擔短漏
報遺產罰緩云云，並不足採。又繼承人有數人時，在分割遺產前
，各繼承人對遺產全部為公同共有，被上訴人不得在遺產分割前
，主張遺產中之特定部分由其個人承受。兩造對繼承李蒼之遺產
，雖已登記為公同共有，但尚未分割。被上訴人將繼承之遺產即
台北市○○○路○段一三五巷三號房屋出租，所收之租金，亦屬
公同共有，上訴人不得主張租金之特定部分由其承受而為抵銷。
則上訴人辯稱：其得以上開租金與應分攤之遺產稅抵銷云云，亦
不可採。從而被上訴人墊支遺產稅、執行費計九百五十二萬一千
零八十二元，被上訴人得按上訴人應繼分各八分之一計算，請求
上訴人各返還一百十九萬零一百三十五元及自上訴人免責日起加
計之法定利息等詞，為其判斷之基礎。
按判決書理由項下，應記載關於攻擊或防禦方法之意見，民事訴
訟法第二百二十六條第三項定有明文，法院為被告敗訴之判決，
而其關於防禦方法之意見有未記載於判決理由項下者，即為同法
第四百六十九條第六款所謂判決不備理由。查上訴人一再辯稱：
伊因李蒼與被上訴人重婚後即避居美國，被上訴人實際掌控李蒼
各該存款，伊不明其存款轉移即移存之實情，關於李蒼名下銀行
存款遺產之漏報，係因被上訴人刻意隱瞞或過失所致，無論依民
法第一千一百五十條但書或第二百八十條但書之規定，應由被上
訴人自負其責，無要求伊分擔該存款漏報核處之罰緩二百八十萬
七千零二元之餘地云云，並提出被上訴人財政部訴願決定書為證
（見原審卷二第七頁），似非全然無據，自屬重要之防禦方法，
原審恝置不論，於法即有未合。其次，依民法親屬編施行法第一
條後段規定，於民法親屬編修正前，結婚違反修正前民法第九百
八十五條之規定者，依修正前民法第九百九十二條之規定，僅得
由利害關係人向法院請求撤銷，不在修正前民法第九百九十八條
所謂結婚無效之列，故有妻之人於重婚後死亡時，如後婚未經撤
銷，其後妻亦不失為配偶，依修正前民法第一千一百四十四條之
規定，有與前妻一同繼承遺產之權，惟其應繼分應與前妻各為民
法第一千一百四十四條所定配偶應繼分之二分之一（本院二十八
年上字第六三一號判例參看）。查上訴人甲○○為李蒼之配偶，
被上訴人則為李蒼於五十九年一月一日重婚配偶（見一審調字卷
第十一、十二、十四頁），依上說明，上訴人甲○○與被上訴人
之應繼分各為民法第一千一百四十四條所定配偶應繼分之二分之
一，原審未察，遽依上訴人之請求，以李蒼之繼承人全數平均計
算各人之應繼分為八分之一，並憑以計算分擔額，亦屬可議。上
訴論旨，指摘原判決為不當，聲明廢棄，非無理由。
據上論結，本件上訴為有理由。依民事訴訟法第四百七十七條第
一項、第四百七十八條第二項，判決如主文。
中　　華　　民　　國　九十六　年　　七　　月 　十二 　日
                      最高法院民事第六庭
                          審判長法官  許　朝　雄
                                法官  鄭　玉　山
                                法官  吳　麗　女
                                法官  袁　靜　文
                                法官  黃　秀　得
      本件正本證明與原本無異
                                      書  記  官
中　　華　　民　　國　九十六　年　　七　　月  二十四  日
                                                    m
